臺灣高等法院臺南分院刑事判決
110年度上訴字第619號
上  訴  人  臺灣雲林地方檢察署檢察官
被      告  甲○○




上列上訴人因被告違反毒品危害防制條例案件，不服臺灣雲林地
方法院109年度訴字第593號中華民國110年2月9日第一審判決（
起訴案號：臺灣雲林地方檢察署109年度毒偵字第666號），提起
上訴，本院判決如下：
    主  文
上訴駁回。
    理  由
一、公訴意旨略以：被告甲○○基於施用第一級毒品海洛因之犯意
    ，於民國108年12月15日晚間6時5分為警採尿時起回溯72小
    時內之某時許，在不詳地點，以將海洛因摻水置入針筒注射
    之方式，施用海洛因一次。嗣於108年12月15日下午3時40分
    許，因另案通緝為警查獲，並扣得含海洛因殘渣袋二個、供
    施用所用之注射針筒一支及卡片一張。員警徵得其同意採尿
    送驗後，結果呈嗎啡陽性反應，始悉上情。因認被告涉犯毒
    品危害防制條例第10條第1項之施用第一級毒品罪嫌等語。
二、按起訴之程序違背規定者，應諭知不受理之判決，並得不經
    言詞辯論為之，刑事訴訟法第303條第1款、第307條分別定
    有明文。而施用第一、二級毒品為犯罪行為，毒品危害防制
    條例第10條設有處罰規定。故施用第一、二級毒品者，本應
    科以刑罰。惟基於刑事政策，對合於一定條件之施用者，則
    依同條例第20條之規定，施以觀察、勒戒及強制戒治之保安
    處分。而109年1月15日修正公布、同年7月15日施行之毒品
    危害防制條例第20條第3項規定，犯第10條之罪於觀察、勒
    戒或強制戒治執行完畢釋放後，3年後再犯第10條之罪者，
    適用本條前2項之規定。上開所謂「3年後再犯」，只要本次
    再犯（不論修正施行前、後）距最近一次觀察、勒戒或強制
    戒治執行完畢釋放，已逾3年者，即該當之，不因其間有無
    犯第10條之罪經起訴、判刑或執行而受影響（最高法院刑事
    大法庭109年度台上大字第3826號裁定意旨參照）。
三、又毒品危害防制條例於87年修正公布時，對於施用毒品者，
    認其係具有「病患性犯人」之特質，採行「觀察、勒戒或強
    制戒治」以戒除其身癮之單軌戒毒程序，嗣於97年4月30日
    修正公布第24條，新增「附命完成戒癮治療緩起訴」制度，
    期以社區醫療處遇替代監禁式治療，使衷心戒毒之施用毒品
    者得以維持正常家庭與社會生活，而確立上開二程序並行之
    雙軌模式。迨本次修正，復強調「治療勝於處罰」、「醫療
    先於司法」之刑事政策，強化觀察、勒戒或強制戒治處分、
    命附條件緩起訴處遇措施與監禁刑罰間之交替運用，使之相
    輔相成，以助施用毒品者重生。而施用毒品者之成癮性、施
    用動機或生活環境各有不同，修正前就機構外處遇，僅有附
    命完成戒癮治療之單一模式，若不分個案情節、無論有否醫
    療必要，一律施以戒癮治療，顯然過於僵化而缺乏彈性，故
    除以往之「觀察、勒戒或強制戒治」及「附命完成戒癮治療
    緩起訴」雙軌制處遇外，更賦予檢察官得依個案情形，以刑
    事訴訟法第253條之2第1項第4款至第6款或第8款規定，給予
    施用毒品者繳納處分金、義務勞務、心理輔導或其他預防再
    犯措施為附條件之緩起訴處分，俾其能經由多元化之緩起訴
    處遇，有效並適當戒除毒癮而澈底擺脫毒品危害。從而，修
    法後既已賦予檢察官視個案不同而為觀察、勒戒或附條件緩
    起訴（含戒癮或毋庸戒癮之條件）之裁量，復涉施用毒品者
    人身自由之剝奪及受多元處遇之選擇，攸關其權益，故法院
    視個案情形，如認檢察官未及審酌被告有無不適合附命完成
    戒癮治療等緩起訴處分之情形，而逕予裁定觀察、勒戒，顯
    屬不利或有失公平者，自得認起訴之程序違背規定，且無從
    補正而為不受理之判決，俾由檢察官再行斟酌而為適法之裁
    量。而毒品危害防制條例第35條之1第2款規定，係仿87年5
    月20日修正施行之第35條所增訂，然斯時毒品條例對施用毒
    品者戒癮治療處遇方式僅有「觀察、勒戒或強制戒治」一途
    ，與之後歷次修法已得為多元處遇，誠難相提並論，適用上
    自應與時俱進，且該條文第2款前段所稱「審判中之案件，
    由法院或少年法院（地方法院少年法庭）依修正後規定處理
    」，旨在規範修正施行前已繫屬於法院之是類案件，法院應
    按其訴訟程序進行程度，適用修正後相關規定為審認，並未
    明文應一律依職權裁定觀察、勒戒。則法院對於審判中之案
    件，視個案情形，分別裁定令入勒戒處所觀察、勒戒，或判
    決不受理，俾檢察官衡酌判斷如何經由多元化之緩起訴處遇
    達成戒除毒癮目的，均屬「依修正後規定處理」之範疇。法
    院就此類橫跨新舊法案件（少年保護事件除外），自得斟酌
    個案情形，擇一適用（最高法院109年度台抗大字第1771號
    裁定意旨參照）。　　
四、又被告經「附命緩起訴」，且「完成」戒癮治療後，得認為
    事實上已接受等同「觀察、勒戒或強制戒治」執行完畢釋放
    之處遇，若於完成戒癮治療後3年內再犯施用第一級或第二
    級毒品罪，顯見其再犯率甚高，應依毒品危害防制條例第23
    條第2項規定之相同法理，逕行追訴（提起公訴或聲請簡易
    判決處刑），無再依該條例第20條第1項重行聲請觀察、勒
    戒或強制戒治之必要（最高法院109年度台非字第77號判決
    意旨參照）。
五、查公訴意旨認被告本件施用第一級毒品之時間為「108年12
    月15日晚間6時5分為警採尿時回溯時起回溯72小時內之某時
    」。又被告曾因施用毒品案件，經臺灣雲林地方法院以99年
    度毒聲字第159號裁定送勒戒處所觀察、勒戒後，認無繼續
    施用毒品之傾向，於99年10月20日釋放，並經臺灣雲林地方
    檢察署檢察官以99年度毒偵緝字第44號、99年度毒偵字第12
    74號為不起訴處分確定，此後即未再因施用毒品案件經法院
    裁定送勒戒處所觀察、勒戒或令入戒治處所施以強制戒治；
    而其雖於106年間因施用毒品案件，經臺灣雲林地方檢察署
    檢察官以106年度毒偵字第1376號為附命完成戒癮治療之緩
    起訴處分，緩起訴期間自107年1月3日起至109年1月2日止。
    惟被告缺席服藥多次，且未完成團體心理治療課程及戒癮治
    療期程屆滿後之尿液檢驗，且多次未依規定前往檢察署觀護人
    室報到及尿液檢驗，因而遭檢察官撤銷前開緩起訴處分，以
    108年度撤緩毒偵字第122號提起公訴，並經原審另案判處罪
    刑確定等情，有前開緩起訴處分書、撤銷緩起訴處分書及臺
    灣高等法院被告前案紀錄表一份附卷可按。是被告於本案行
    為前，固曾經檢察官為上開附命完成戒癮治療之緩起訴處分
    在案，惟上開附命完成戒癮治療之緩起訴處分已因被告違背
    刑事訴訟法第253條之2第1項第6款之應遵守或履行事項而遭撤
    銷，被告實際上並未完成戒癮治療，自難遽認其已接受等同
    「觀察、勒戒或強制戒治」之處遇。則被告本件施用第一級
    毒品往前回溯3年內，既未有接受觀察、勒戒或強制戒治之
    處遇，所受戒癮治療亦未完成，顯未接受等同觀察、勒戒之
    處遇，依前開說明，仍應依修正後之毒品危害防制條例第20
    條第3項、現行毒品危害防制條例第24條等規定，由檢察官
    基於一次性之整體規劃而重啟處遇程序，視被告個案情形，
    是否適合「觀察、勒戒或強制戒治」或給予「附命完成戒癮
    治療緩起訴處分」之機會。檢察官逕予提起公訴，法院無從
    替代檢察官為上開合義務性之裁量處遇，應認本件起訴程序
    違背規定，且無從補正。
六、原審以本案係於109年7月27日繫屬於原審法院，依修正後毒品危害防制條例相關條文及說明，檢察官未依修正後毒品危害防制條例第20條第1項之規定，聲請法院裁定令被告入勒戒處所施以觀察、勒戒，或依同條例第24條第1項規定為附命完成戒癮治療之緩起訴處分，即逕行向原審法院起訴，其起訴之程序違背規定，乃不經言詞辯論，逕為不受理判決之諭知，核無違誤。檢察官上訴意旨援引毒品危害防制條例109年7月15日修正條文施行前之相關實務見解，謂被告前所受附條件緩起訴處分既經撤銷，依修正前毒品危害防制條例第24條第2項之規定，檢察官應依法追訴，不能再重啟機構內或機構外之處遇程序，以此指摘原判決不當，固非無見。然97年4月30日修正公布之毒品危害防制條例第24條第1項（109年1月15日公布之新法亦同），已改採觀察、勒戒等處遇與「附命戒癮治療緩起訴」並行之雙軌模式，後者並擴及同條例第23條第2項（3年內再犯）情形，可見立法者有意在「附命戒癮治療緩起訴」程序對施用第一級、第二級毒品者採取更為寬容之態度。上述二程序其執行方式有別，其間仍有差異。前者依毒品危害防制條例第20條第1項、第2項之規定，視其執行成效，由觀察、勒戒，進而強制戒治，循序為之。後者依修正前毒品危害防制條例第24條第1項，檢察官得為「附命緩起訴」。而依「毒品戒癮治療實施辦法及完成治療認定標準」第3條、第7條、第11條規定，「戒癮治療」包括「藥物治療、心理治療、社會復健治療」、「戒癮治療之期程以連續1年為限」、檢察官為上開緩起訴處分得指定被告應遵行事項等。且被告經檢察官為「附命戒癮治療之緩起訴」，即應完成「戒癮治療」，並遵守檢察官指定之應遵行事項至緩起訴期間屆滿為止。前者與後者對照以觀，「附命戒癮治療之緩起訴」雖得佐以採尿、對相關規定遵守等方式之約制，使被告確實完成「戒癮治療」，但「戒癮治療」始為「附命緩起訴」之核心治療方式，並得取代觀察、勒戒等處遇，期能完全戒除被告之毒癮。依上揭說明，被告在「戒癮治療」完成前，仍難謂得與觀察、勒戒等處遇「已執行完畢」等同視之。本件被告之「戒癮治療」並未完成，已如前述，自與觀察、勒戒等處遇執行完畢有別，該緩起訴處分已無法再等同視為已經接受觀察、勒戒處遇，是被告此部分前科紀錄，仍不影響本次犯行應送觀察、勒戒之認定。至上訴意旨另指稱被告縱應送勒戒處所觀察、勒戒，然是否應由法院依職權裁定送勒戒處所觀察、勒戒，尚存法律上爭議云云，惟檢察官上訴後，前引最高法院109年度台抗大字第1771號裁定意旨業已敘明法院對於審判中此類跨越新舊法之案件，得斟酌個案情形裁定令入勒戒處所觀察、勒戒，或判決不受理，俾檢察官衡酌判斷如何經由多元化之緩起訴處遇達成戒除毒癮目的之旨。檢察官上訴意旨所指法律上爭議已不復存在，併予敘明。從而，原判決並無違誤，檢察官上訴意旨仍執前詞指摘原判決不當，並無理由，應予駁回，並不經言詞辯論為之。
據上論斷，應依刑事訴訟法第368條、第372條，判決如主文。
本案經檢察官黃怡華提起公訴，檢察官蔡少勳提起上訴。
中　　華　　民　　國　　110 　年　　5 　　月　　24　　日
                  刑事第七庭    審判長法　官  吳勇輝
                                      法　官  吳錦佳
                                      法　官  周紹武
以上正本證明與原本無異。
檢察官如不服本判決應於收受本判決後20日內向本院提出上訴書
，其未敘述上訴理由者並得於提起上訴後20日內向本院補提理由
書。
本件被告不得上訴。
　　　　　　　　　　　　　　　　　　　書記官  楊宗倫 　
中　　華　　民　　國　　110 　年　　5 　　月　　24　　日